【裁判字號】    98,簡上,344
【裁判日期】    980910
【裁判案由】    確認本票債權不存在
【裁判全文】
臺灣臺北地方法院民事判決             98年度簡上字第344號
上  訴  人
即  被  告  將臺實業有限公司
法定代理人  甲○○
訴訟代理人  劉緒倫律師
            李宗輝律師
            丙○○
被  上訴人
即  原  告  興隆營造股份有限公司
法定代理人  乙○○
訴訟代理人  丁○○
上列當事人間請求確認本票債權不存在事件，上訴人對於中華民
國98年3 月24日本院臺北簡易庭98年度北簡字第6456號第一審判
決提起上訴，經本院於98年9 月10日言詞辯論終結，判決如下：
    主      文
上訴駁回。
第二審訴訟費用由上訴人負擔。
    事實及理由
一、被上訴人起訴主張：兩造於民國97年1 月間簽定預拌混凝土
    材料訂購契約（下稱系爭契約），約定由伊向上訴人購買預
    拌混凝土並交付由伊於97年2 月22日簽發、面額為新臺幣（
    下同）300 萬元、票號TH0000000 之本票（下稱系爭本票）
    一紙予上訴人保障貨款受償。嗣因伊積欠材料款項，遭上訴
    人執系爭本票向鈞院聲請強制執行，經鈞院以97年度票字第
    38045 號民事裁定准許在案，惟依系爭契約第3 條約定：「
    材料數量：詳後附估價單（本工程數量依實作數量計算）」
    及附後工程價目單各項目工程備註皆載明「實作實算」，與
    第17條第3 項約定：「簽約後甲方（即被上訴人）交付面額
    新臺幣300 萬元整之商業本票予乙方（即上訴人），本商業
    本票僅供甲方未給付乙方材料款時使用，乙方不得因數量之
    增減使用本商業本票，本商業本票乙方不得挪作他用，並於
    工程結束及結算後退還。」等語。伊積欠上訴人97年8 月份
    貨款287,160 元、9 月份貨款230,460 元及97年7 月份應退
    還款336,070 元，合計883,690 元（計算式：287,160 ＋36
    6,070 ＋230,460 ＝883,690） ，並未達票面金額300 萬元
    ，惟上訴人仍以票面所示金額聲請強制執行，致被上訴人於
    此之法律地位陷於不安狀態，爰提起本件訴訟。並聲明：請
    求確認本院97年度票字第38045 號民事裁定，上訴人執有被
    上訴人之本票，於超過883,690 元及自97年11月6 日起至清
    償日止，按年息6%計算利息部份之本票債權不存在。
二、上訴人則以：依系爭契約第4 條約定：「材料總價：合約總
    價：新臺幣參仟零佰壹拾壹萬參仟柒佰柒拾肆元整（含稅）
    。材料總價內含：l.預拌混擬土材料、拌合及運送。2.材料
    試驗費新臺幣貳拾萬元整（含稅），超出部分由甲方負擔。
    3.按甲方工程所需之加班，加班費由甲、乙雙方協議。」第
    6 條約定：「交貨辦法：1.乙方應遵照甲方指示之時間並配
    合工程需要交貨至甲方指定地點，唯甲方應於交貨前一日通
    知乙方，並於每月底將隔月之需求量通知乙方。2.乙方應隨
    時至工地了解本工程之進度，並隨時主動向甲方查詢以確認
    製作，交貨時間與數量。3.乙方應具備24小時連續供料之能
    量。」第17條第9 款約定：「本工程，部分工程需配合24小
    時全天施工至完工，乙方應配合甲方施工要求，於送料期間
    不得延遲、短缺。如因乙方因素妨礙甲方施工，造成甲方損
    失，乙方應負責賠償。乙方並不得要求增加任何費用。」伊
    為依約配合被上訴人工程進度，須預先備料以避免供料遲延
    ，系爭契約合約總價為30,113,774元，應為系爭本票擔保範
    圍，嗣被上訴人因財務困難導致未能繼續完成工程，其已訂
    購但未領取材料數量有7,308 立方公尺，依照系爭契約附件
    預拌混凝土之種類、數量及單價內容分別為140kg/c㎡（II
    ）：數量43，單價2,030 元」、「175kg/c ㎡（II）：數量
    159 ，單價2,180 元」、「210kg/c ㎡（II）：數量6,543.
    5 ，單價2,330 元」、「280kg /c㎡（II）：數量562.5 ，
    單價2,680 元」，如依前開契約及雙方協議每立方公尺單價
    增加100 元計算，被上訴人未領取材料總價應為17,836,125
    元【計算式：43×（2,030+100）+159 ×（2,180+100）+6,
    543.5 ×（2,330+100）+562.5 ×（2,680+100） ＝17,836
    ,125 】 ，復依據財政部核准備查之鋼筋水泥製品同業利潤
    標準淨利率為10，則伊未受領材料合理利潤為1,783,612.5
    元（計算式：17,836,125×10% ＝1,783,612.5） ，是被上
    訴人應賠償伊前述所失利益之債務不履行責任，伊執以被上
    訴人為擔保系爭契約履行所簽發系爭本票聲請強制執行，並
    無不當等語置辯。並聲明：被上訴人之訴駁回。
三、原審為上訴人全部敗訴之判決，上訴人不服，提起上訴到院
    ，聲明為：
    (一)原判決廢棄。
    (二)上開廢棄部分，被上訴人在第一審之訴駁回。
    被上訴人則聲明：上訴駁回。
四、兩造不爭執之事項：
(一)、兩造於97年1 月間簽定材料訂購契約，由被上訴人向上訴人
    購買預拌混凝土，並於97年2 月22日開立面額300 萬元、票
    號TH0000000 之本票予上訴人，以擔保上訴人貨款即材料款
    債權獲得清償，有材料訂購契約、系爭本票影本各一份附卷
    可參（見原審卷第6-10頁）。
(二)、被上訴人已領取材料中，尚有883,690 元貨款未為給付上訴
    人，有被上訴人之工程（材料）請款單及上訴人之銷貨日報
    表等件影本內容在卷可參（見原審卷第13-16 頁）。
(三)、被上訴人執有上訴人簽發系爭本票，經本院97年度票字第38
    045 號民事裁定准許強制執行，有本院97年度票字第38045
    號裁定影本附卷可稽（見原審卷第11頁）。
五、兩造爭執之要點：
(一)、上訴人執有系爭本票之緣由為何？
(二)、被上訴人請求確認就超過883,690元部份之本票債權不存在
    ，有無理由？
    茲就兩造爭點及本院得心證之理由分述如下：
(一)、上訴人執有系爭本票之緣由為何？
 1、按解釋契約，固須探求當事人立約時之真意，不能拘泥於契
    約之文字，但契約文字業已表示當事人真意，無須別事探求
    者，即不得反捨契約文字而更為曲解。有民法第98條及最高
    法院17年上字第1118號判例要旨可資參照。
 2、上訴人主張契約合約總價30,113,774元為系爭本票擔保之範
    圍，無非以第6 條及第17條第9 款約定為據，其須提前備料
    以供出貨，無法以實作實算之方式計算材料款云云。惟依系
    爭契約第3 條約定：「材料數量：詳後附估價單（本工程數
    量依實作數量計算）」等語，有材料訂購契約內容在卷可稽
    ，可知兩造間於契約合意之初就訂購材料數量並無確定之範
    圍，否則無需特別註記系爭契約數量依實作實算之必要，復
    觀以第17條第9 款約定：「本工程，部分工程需配合24小時
    全天施工至完工，乙方（即上訴人）應配合甲方（即被上訴
    人）施工要求，於送料期間不得延遲、短缺。如因乙方因素
    妨礙甲方施工，造成甲方損失，乙方應負責賠償。乙方並不
    得要求增加任何費用。」等語，顯係約定上訴人遲延給付之
    賠償責任，與契約合意之數量、總價無涉，自不得執此扭曲
    契約明定之意義，作有利於上訴人單方之解釋，又系爭契約
    第6 條第1 及2 項已約定：「乙方應遵照甲方指示之時間並
    配合工程需要交貨至甲方指定地點，唯甲方應於交貨前一日
    通知乙方，並於每月底將隔月之需求量通知乙方。」、「乙
    方應隨時至工地瞭解本工程之進度，並隨時主動向甲方查詢
    以確認製作，交貨時間與數量。」故上訴人應依被上訴人每
    月底之通知來備料，且負有主動查詢之義務，系爭工程實際
    所需之數量亦應以此決定，以符實作實算約定精神，縱認系
    爭契約令上訴人負較重給付義務，須具備隨時生產及供料之
    能力，惟上訴人既已衡盱自身之生產能力及履行可能性，始
    簽認系爭契約之內容，自不得將備料過剩之風險以此轉嫁予
    被上訴人，而令被上訴人負有領取剩餘材料之義務，並執此
    遽認系爭本票擔保之範圍及於合約總價款，或被上訴人未依
    合約領取材料後之利潤，是上訴人此節主張，並不足採。
(二)、被上訴人請求確認就超過883,690元部份之本票債權不存在
    ，有無理由？
 1、依系爭契約第17條第3 項約定：「簽約後甲方交付面額新臺
    幣300 萬元整之商業本票予乙方，本商業本票僅供甲方未給
    付乙方材料款時使用，乙方不得因數量之增減使用本商業本
    票，本商業本票乙方不得挪作他用，並於工程結束及結算時
    退還。」由上述約定可知，該條項已限定本票之用途及其使
    用範圍，上訴人僅得在被上訴人未給付上訴人材料款時使用
    ，且明定不得因數量之增減使用，亦不得挪作他用，此觀約
    定文義內容甚明。
 2、上訴人雖辯稱：兩造合意訂購材料數量為30,113,774元，被
    上訴人尚有17,836,125元材料未取購，造成因此有所失利益
    之損害云云。惟查：本件材料款計算應以被上訴人主張實作
    實算為據，已如上述，被上訴人前於原審自認其於97年7 月
    間至同年9 月間向上訴人購買預拌混凝土材料，尚欠貨款88
    3,690 元之事實，為兩造到庭均不爭執，應堪認為真實，然
    上訴人前述以被上訴人購貨短少而主張所失利益等語，核與
    前揭系爭契約第17條第3 項之不得因數量之增減使用的文義
    內容不合，其主張自不足採，至於上訴人雖提出被上訴人97
    年10月31日發文字號0701/01.01.00.00/0416 函文記載內容
    為：本公司自承攬「金門水頭商港興建一、二號碼頭工程」
    以來，即按合約要求積極施工，期間遭逢主協力廠商財務問
    題、工程現況無法克服、機械效率低、燃油及機具租金飛漲
    ，致本公司每月入不敷出，迄今虧損連連；本公司所有資金
    也已完全投入該工程中等語，（見原審卷第42-43 頁）固可
    證明被上訴人因財務窘困而無力繼續施工，惟若以此證明被
    上訴人尚有材料未取造成上訴人所失利益，為系爭本票擔保
    之範圍，核不能證明其主張之事實為真實，其前揭抗辯，顯
    無理由。從而，就系爭本票超過883,690 元部分，上訴人主
    張票據權利不存在，應屬可採。
六、綜上所述，系爭本票300 萬元部分，被上訴人僅尚欠上訴人
    貨款883,690 元未清償，故被上訴人請求確認上訴人執有系
    爭本票於超過883,690 元及自97年11月6 日起至清償日止，
    按年息6%計算利息部份之票據債權不存在，為有理由，應予
    准許。原審為上訴人敗訴之判決，經核並無違誤，上訴人上
    訴求予廢棄改判，為無理由，應予駁回。
七、本件事證已臻明確，兩造其餘攻擊防禦方法及證據資料，核
    與本件判決結果不生影響，毋庸一一論述，併予敘明。
八、據上論結，本件上訴為無理由，依民事訴訟法第436 條之1
    第3 項、第449 條第1 項、第78條，判決如主文。
中    華    民    國    98    年    9    月     10    日
                 民事第四庭    審判長法  官  周祖民
                                     法  官  匡  偉
                                     法  官  鄧德倩
以上正本係照原本作成
如對本判決上訴，須於判決送達後20日內向本院提出上訴狀
中    華    民    國    98    年    9    月     10    日
                                     書記官  林孔華


司法院資訊處製作；財團法人民間司法改革基金會備份。
